臺灣高等法院高雄分院民事判決
110年度上國字第8號
上  訴  人  甲女      （真實姓名年籍詳卷）
兼法定代理  乙母      （真實姓名年籍詳卷）  
人                              
法定代理人  丙父      （真實姓名年籍詳卷）
訴訟代理人  乙母      （真實姓名年籍詳卷）
被上訴人    高雄市立五福國民中學

法定代理人  何茂通  
訴訟代理人  盧世欽律師                      
上列當事人間請求國家賠償事件，上訴人對於中華民國110年7月
30日臺灣高雄地方法院110年度國字第5號第一審判決提起上訴，
本院於111年9月28日言詞辯論終結，判決如下：
    主  文
上訴駁回。
第二審訴訟費用由上訴人負擔。
    事實及理由
壹、程序部分：被上訴人原由陳宗慶擔任法定代理人，於訴訟繫
    屬中變更法定代理人為丁○○，並聲明承受訴訟，有高雄市政
    府函文及聲明承受訴訟狀在卷可稽（見本院卷第305-309、3
    23-327頁），經核於法並無不符，應准許之。
貳、實體部分：
一、上訴人起訴主張：上訴人甲○（真實姓名年籍詳卷）於民國1
    07年10月19日，在其女即上訴人丙○（真實姓名年籍詳卷）
    及其同學自畢業旅行返校時，向訴外人盧生（真實姓名年籍
    詳卷）表示：「你都沒證據就誣賴丙○摔同學行李，你這樣
    子做，對嗎？你媽媽死的時候，丙○還有寫卡片安慰你」等
    語，甲○當時並無表示盧生是否因沒有媽媽才乏人管教，才
    如此口出惡言之語（下稱系爭言論），且當場並無人向甲○
    表示意見，然被上訴人之學務主任江主任（真實姓名年籍詳
    卷）製作並經校長核可之「疑似校園霸凌事件訪談結果報告
    書」（下稱系爭訪談書）竟載稱：「…王生媽媽（即甲○）及
    王生（即丙○）直接於玄關質疑盧生為何指責王生，並宣稱
    盧生是否因沒有媽媽才乏人管教，才如此口出惡言（即系爭
    言論），並表示她要提告。同班學生亦在旁請求王生媽媽不
    宜牽涉對學生家長不當的指責，這樣不理性。」（下稱系爭
    訪談書記載）云云、江主任復於「疑似校園霸凌事件申復意
    見報告書」（下稱系爭申復書）載稱：「委員會回覆：11/1
    6當天畢旅返校，王生媽媽確實提到盧生媽媽死去等事宜，
    當天聽站在盧生旁邊班上同學提出對王生家長的發言及行為
    提出制止，例如連生說：『○○（指丙○）媽媽我覺得我們應該
    理性的談，不應去講到別人的家長。』後來約談相關人員，
    盧生亦提到對於王生媽媽當眾提出死去的媽媽的事宜，盧生
    表示：我很生氣，因為會想哭，即使是現在提到媽媽，我也
    會難過。」（下稱系爭申復書記載）云云，故意為不實之登
    載，並將上開文書交付相關人員，侵害丙○、甲○之名譽權，
    應賠償非財產上損害各新台幣（下同）30萬元、150萬元。
    又被上訴人將記載未遮掩姓氏之系爭訪談書交付4位行為人
    之家長，亦侵害丙○隱私權，應賠償非財產上損害20萬元。
    爰依國家賠償法第2條第2項前段、民法第184條第1項前段、
    第195條第1項前段規定，聲明：（一）被上訴人應給付丙○
    、甲○各50萬元、150萬元，及均自起訴狀繕本送達之翌日起
    至清償日止，按年息5﹪計算之利息。（二）願供擔保，請准
    宣告假執行。
二、被上訴人則以：伊之學務主任江主任係於詢問當時在場之盧
    生及訴外人龔生等人後，如實於系爭訪談書記載其詢問之內
    容，始作成系爭訪談書、系爭申復書，並無過失誤載或故意
    登載不實之情形。而江主任於事發時雖未在場親自聽聞甲○
    發表系爭言論，但確有訪談在場之其他學生，伊對上訴人並
    無任何侵權行為可言。此外，江主任所製作之系爭訪談書，
    已將當事人、證人等名字以「○○」或「某生」代替，且伊交
    付4位行為人家長之繕本，均僅載有其各自被訪談之部分，4
    位行為人均係本件事件之關係人，本已知悉詳情，伊並無侵
    害丙○之隱私權。綜上，上訴人請求並無理由等語置辯。
三、原審判決駁回上訴人之請求。上訴人不服提起上訴，並於本
    院聲明：(一)原判決廢棄。(二)被上訴人應給付丙○50萬元
    ，及自起訴狀繕本送達翌日起至清償日止，按年息5％計算之
    利息。(三)被上訴人應給付甲○150萬元，及自民事訴之變更
    追加狀繕本送達翌日起至清償日止，按年息5％計算之利息。
    (四)願供擔保，請准宣告假執行。被上訴人則聲明：(一)上
    訴駁回。(二)如受不利判決，願供擔保請准免為假執行（至
    甲○於原審其餘請求自起訴狀繕本送達翌日至民事訴之變更
    追加狀繕本送達日之利息部分，未經上訴而確定，非本件審
    理範圍）。
四、兩造不爭執事項：
　㈠系爭訪談書載稱：「…王生媽媽及王生直接於玄關質疑盧生為
    何指責王生，並宣稱盧生是否因沒有媽媽才乏人管教，才如
    此口出惡言，並表示她要提告。同班學生亦在旁請求王生媽
    媽不宜牽涉對學生家長不當的指責，這樣不理性」等語。（
    即系爭訪談書記載）
　㈡系爭申復書載稱：「委員會回覆：11/16當天畢旅返校，王生
    媽媽確實提到盧生媽媽死去等事宜，當天聽站在盧生旁邊班
    上同學提出對王生家長的發言及行為提出制止，例如連生說
    ：『○○（指丙○）媽媽我覺得我們應該理性的談，不應去講到
    別人的家長。』後來約談相關人員盧生亦提到對於王生媽媽
    當眾提出死去的媽媽的事宜，盧生表示：我很生氣，因為會
    想哭，即使是現在提到媽媽，我也會難過。」等語。（即系
    爭申復書記載）
　㈢被上訴人有將記載未遮掩姓氏之系爭訪談書交付4位行為人家
    長。　
五、兩造之爭點：
　㈠上訴人主張系爭訪談書之記載、系爭申復書之記載，侵害丙○
    、甲○之名譽權，丙○、甲○各請求慰撫金30萬元、150萬元，
    是否有據？
　㈡上訴人主張被上訴人將記載未遮掩姓氏之系爭訪談書交付4位
    行為人家長，侵害丙○隱私權，丙○請求慰撫金20萬元，是否
    有據？
六、本院之判斷：
  ㈠上訴人主張系爭訪談書記載、系爭申復書記載，侵害丙○、甲
    ○之名譽權，丙○、甲○各請求慰撫金30萬元、150萬元，是否
    有據？　　
　⒈按公務員於執行職務行使公權力時，因故意或過失不法侵害
    人民自由或權利者，國家應負損害賠償責任。公務員怠於執
    行職務，致人民自由或權利遭受損害者亦同。次按因故意或
    過失不法侵害他人之權利者，負損害賠償責任，民法第184
    條第1項定有明文。又按所謂故意係指行為人對於構成侵權
    行為之事實，明知並有意使其發生；或預見其發生而其發生
    並不違反其本意。而所謂過失，指非故意，但按其情節應注
    意、能注意而不注意之情形，即對於侵權行為之事實，雖預
    見其發生，而確信其不發生之情形亦包括在內（最高法院11
    0年度台上字第1308號民事判決參照）。再按不法侵害他人
    之名譽而情節重大者，被害人雖非財產上之損害，亦得請求
    賠償相當之金額；民法第195條第1項前段定有明文。
　⒉惟查，觀諸被上訴人提出其校園事件行為人訪談紀錄表所載
    ，盧生（真實姓名年籍詳卷）陳述：當A生家長（指甲○）提
    到E生（指盧生）沒有媽媽這件事，讓E生生氣，因為他會想
    哭等語（見原審卷㈢第91頁），參以盧生於107年12月15日警
    詢時陳稱：丙○、甲○公然毀謗伊過世之母親，她們於107年1
    0月19日19時許在五福國中大門玄關（五福樓），在大庭廣
    眾之下利用言語說：我是不是因為沒有媽媽才乏人管教等語
    ，伊認為這些話嚴重地影響伊母親人格與名譽，造成伊心裡
    難堪與不快等語（見臺灣高雄少年及家事法院109年度少調
    字第125號卷附之高雄市政府警察局三民二分局高市警三二
    分偵字第10773352301號卷第5頁，附於原審卷第91-95頁）
    可稽，可知盧生於訪談及警詢時均指稱甲母、乙女有為系爭
    言論。其次，被上訴人提出其校園事件行為人訪談紀錄表記
    載訪談龔生的部分，內容計有：媽媽在旁提及畢業旅行返校
    當天，A生媽媽（即甲○）當眾指稱E生（即盧生）沒有媽媽
    疏於管教，所以才會如此，當場E生也很受傷等語（見原審
    卷㈢第88頁），亦可知其陳述甲○有為系爭言論。綜上事證，
    自難認被上訴人就系爭訪談書記載有故意為不實登載之情事
    。
　⒊參以證人連生（真實姓名年籍詳卷）於原審審理時證稱：系
    爭申復書之記載其中「連生」（代號N）是指伊，伊當時有
    講「○○（指丙○）媽媽我覺得我們應該理性的談，不應去講
    到別人的家長。」這句話，當時情形是甲○在盧生剛下遊覽
    車後，在校門口罵盧生，班導通知江主任過來，伊有聽到甲
    ○在校門口對盧生說「是否因沒有媽媽才乏人管教，才如此
    口出惡言」這句話，江主任約五分鐘後過來，帶伊等到校園
    內調解，江主任左邊站盧生、伊，右邊是甲○、丙○，圍成半
    圓形，伊對面是丙○，甲○還繼續罵盧生不好聽的話，伊才在
    大樓門前的空地差不多玄關那邊講「○○（指丙○）媽媽我覺
    得我們應該理性的談，不應去講到別人的家長。」這句話，
    甲○罵盧生的內容太多了，而且時間過了很久，伊已不記得
    ，但「是否因沒有媽媽才乏人管教，才如此口出惡言」這句
    話令伊印象，所以記得等語（見原審卷㈢第344至352頁），
    衡諸證人連生早已自被上訴人畢業，現與兩造毫無利害關係
    ，難謂其願甘冒偽證罪之風險，而於原審具結為不實之證述
    。堪認上開證述可採。是以，應認被上訴人就系爭申復書記
    載，並無故意為不實登載之情事。
　⒋上訴人雖主張證人連生之證述前後矛盾，係在原審誘導訊問
    下始說出甲○有對盧生稱系爭言論，其證詞可信度低云云。
    惟查，證人連生於原審審理時證稱：「有一段時間，所以我
    也記不太清楚。（法官：申復意見報告書載稱…等語，其中
    的『連生』是指何人？提示原審卷一第77頁）這個連生應該是
    指我。（法官：你當時有無講過『丙○媽媽我覺得我們應該理
    性的談，不應去講到別人的家長。』這句話？）有。（法官
    ：你為何會講這句話？）因為我覺得應該理性的談，不要帶
    有情緒，我記得當時甲○有講到盧生媽媽的事情，但是內容
    講什麼，我有點不記得，好像跟盧生媽媽的死亡有點關係。
    」、「（法官：當時旁邊還有何人？）：一開始是甲○在校
    門口那邊罵盧生，內容是什麼，因為很吵，我不太清楚，然
    後江佩芳主任就帶我們進到校園內沒多遠，當時江老師想要
    調解丙○、甲○跟盧生，那時候甲○有再罵了一下，之後我就
    有講到不要講到別人家長。」、「（法官：當時丙○或甲○到
    底有沒有提到盧生媽媽死掉才導致盧生沒有人管教相關的事
    情？）甲○當時有提到盧生媽媽死掉，所以盧生才沒有人管
    教的事情。」等語（見原審卷㈢第345至346頁），及「（甲○
    ：你有無聽到我對盧生說『是否因沒有媽媽才乏人管教，才
    如此口出惡言…』？有。（甲○：你是否有親耳聽到？）有。
    （甲○：我是在哪裡講？）妳是在校門口講這句話，妳罵完
    盧生後，我們就進到校園內。（甲○：我講這句話時，你是
    否有講話？）我是進到校園以後，因為妳還有繼續罵一下，
    我才講的。（甲○：所以你並沒有馬上出言制止？）我進到
    校園以後才講，在大樓門前的空地，差不多玄關那邊講的，
    當時在樓梯那邊。（甲○：你到校園內就直接講這句話？）
    妳還有再罵盧生。（甲○：我罵什麼？）我不記得，我只記
    得是不好聽的，我才會講。（甲○：你為何會特別記住『是否
    因沒有媽媽才乏人管教，才如此口出惡言…』這句話？）因為
    我覺得這句話很不好聽，所以這句話我才記得很深。」等語
    （見原審卷㈢第349至350頁）。衡諸連生於原審110年7月16
    日證述時，距事發107年10月19日已近3年，一般人記憶難免
    有失精確，前述審理程序含提示證物及詢問證人之問題，以
    使證人回憶並證述其親身所經歷之事，係為釐清事實，並無
    誘導訊問可言；而連生前後均證述甲○有提及盧生媽媽死亡
    之事，何況經甲○當庭詢問證人連生後，連生仍為甲○為系爭
    言論之證述，故其證詞並無前後矛盾。則上訴人此部分主張
    ，應屬無據。
　⒌又乙○雖於原審審理時證稱：伊在107年10月19日當天沒有聽
    到甲○說「盧生是否因沒有媽媽才乏人管教，才如此口出惡
    言」，甲○當時只是在講盧生曾在網路上罵丙○，遭盧生父親
    責備之事時，連生才說「○○（指丙○）媽媽我覺得我們應該
    理性的談，不應去講到別人的家長」等語（見原審卷㈢第338
    頁），惟證人乙○為丙○之父及甲○之配偶，其證述之可信度
    本即不高，且證人連生證稱：「（甲○：到玄關時，江佩芳
    站在哪裡？）江佩芳左邊是盧生、我，右邊是甲○、丙○。當
    時是像一個半圓形，所以我的對面就是丙○。」、「（是否
    見過丙○的父親？）從來沒有見過面。」等語（見原審卷㈢第
    348、351頁），可知乙○當日並不在場，況且乙○前揭證稱：
    甲○當時只是在講盧生曾在網路上罵丙○，遭盧生父親責備之
    事等語，亦與甲○主張當時係對盧生稱：你媽媽死的時候，
    丙○還有寫卡片安慰你等語相異，故乙○之證詞不足採為有利
    於上訴人之認定。
　⒍上訴人主張被上訴人就盧生及龔生訪談紀錄表並未記載甲○有
    對盧生表示系爭言論，及訪談紀錄表亦未記載連生有對系爭
    言論發言，霸凌因應小組委員會議亦無對系爭言論及連生是
    否針對系爭言論一事調查事證，足證甲○並未發表系爭言論
    云云。惟盧生及龔生訪談紀錄表均記載甲○有對盧生表示系
    爭言論（見前述⒉），而訪談紀錄表縱未記載連生對系爭言
    論之陳述，以及霸凌因應小組委員會議係針對上訴人提出是
    否成立校園霸凌事件予以討論並決議（原審卷㈢第92-102頁
    ），均無從證明甲○並未發表系爭言論，則上訴人此部分主
    張，並無可採。　　　
  ⒎至於上訴人主張：被上訴人於一審多次主張係於訪談中詢問
    盧生及龔生事發經過後記載於系爭訪談書，從未主張係詢問
    連生，且連生亦未接受訪談，被上訴人於第二審提出新攻擊
    防禦方法，主張係詢問在場之證人連生而於系爭訪談書記載
    其詢問之內容，不符合民事訴訟法第447條但書規定，應予
    駁回云云。惟查，連生既已於原審審理時到庭證述，已如前
    述，自非被上訴人於本院始提出之新攻擊防禦方法，故上訴
    人此部分主張，應屬無據。
　⒏至上訴人固舉甲○與被上訴人學務主任於107年12月6日之對話
    錄音光碟暨譯文（見原審卷㈡第41-59頁）主張甲○並無為系
    爭言論乙節。然觀諸該錄音譯文係甲○表示沒有發表系爭言
    論，要求江主任刪除系爭記載，足見係甲○單方面表示並無
    系爭言論，自無從採為有利於上訴人之認定。
　⒐綜上，系爭訪談書記載及系爭申復書記載，應無侵害上訴人
    名譽之情事，則上訴人此部分主張，應屬無據。
　㈡上訴人主張被上訴人將記載未遮掩姓氏之系爭訪談書交付4位
    行為人家長，侵害丙○隱私權，丙○請求慰撫金20萬元，是否
    有據？
　　觀諸上訴人提出之系爭訪談書並未記載相關人員之「全名」
    而係記載「被行為人…王○○」、「行為人…盧○○、龔○○、陳○○
    、呂○○」、「王生、王母陪同」、「龔生、龔母及龔生阿姨
    」、「盧生」、「陳生」、「連生」、「蔡生」、「沈生」
    等情，業據上訴人提出系爭訪談書在卷可稽（見原審卷㈠第2
    9至39頁），可見被上訴人交付系爭訪談書上所載「4位行為
    人家長」之系爭訪談書，並無記載相關人員之全名，更無記
    載丙○或甲○之全名。且「4位行為人」即盧生、龔生、陳生〈
    即丙○於訪談時曾稱陳生曾在網路群組對其不當發言〉、呂生
    〈丙○於訪談時曾稱呂生曾對其出言尖銳，但因後來並未當面
    針對丙○，丙○表示不想追究〉（見原審審國字卷㈡第35-37頁
    ），均為該件「疑似校園霸凌事件」之4位「行為人」，其
    與家長基於其對子女之管教義務，本即應知悉其子女在學校
    所發生「疑似校園霸凌事件」之來龍去脈，無不知悉王生或
    王母為何人之可能，被上訴人記載「王○○」或「王生」、「
    王母」，並無可能侵害丙○之隱私。至於被上訴人記載其他
    相關人即「盧○○」、「龔○○」、「陳○○」、「呂○○」、「龔
    生、龔母及龔生阿姨」、「盧生」、「陳生」、「連生」、
    「蔡生」、「沈生」，縱可推知為何人，亦僅係渠等之權利
    受影響，堪認丙○之隱私權並未受到侵害甚明。是以，被上
    訴人既無侵害丙○隱私權之行為，則丙○請求被上訴人賠償慰
    撫金云云，並無理由。
七、綜上所述，上訴人依國家賠償法第2條第2項前段、民法第18
    4條第1項前段、第195條第1項前段之規定，請求㈠被上訴人
    給付丙○50萬元，及自起訴狀繕本送達翌日起至清償日止，
    按年息5％計算之利息。㈡被上訴人應給付甲○150萬元，及自
    民事訴之變更追加狀繕本送達翌日起至清償日止，按年息5％
    計算之利息，並無理由，應予駁回。從而，原審就此部分為
    上訴人敗訴之判決，並駁回其假執行之聲請，核無不合。上
    訴論旨指摘原判決不當，求予廢棄改判，為無理由，應駁回
    上訴。
八、本件事證已臻明確，兩造其餘之攻擊或防禦方法及所用之證
    據，經本院斟酌後，認為均不足以影響本判決之結果，爰不
    逐一論列，附此敘明。
九、據上論結，本件上訴為無理由，判決如主文。　　
中　　華　　民　　國　　111 　年　　10　　月　　12　　日
                            民事第六庭
                                審判長法  官  魏式璧
                                      法  官  黃悅璇　　
                                      法  官  郭慧珊
以上正本證明與原本無異。
如對本判決上訴，須於判決送達後20日內向本院提出上訴狀，其
未表明上訴理由者，應於上訴後20日內向本院提出上訴理由書（
均須按他造當事人之人數附繕本）。
上訴時應提出委任律師或具有律師資格之人之委任狀，並依附註
條文規定辦理。如委任律師提起上訴者，應一併繳納上訴審裁判
費。
中　　華　　民　　國　　111 　年　　10　　月　　12　　日
                                      書記官  李采芹
附註：
民事訴訟法第466條之1：
對於第二審判決上訴，上訴人應委任律師為訴訟代理人，但上訴
人或其法定代理人具有律師資格者，不在此限。
上訴人之配偶、三親等內之血親、二親等內之姻親，或上訴人為
法人、中央或地方機關時，其所屬專任人員具有律師資格並經法
院認適當者，亦得為第三審訴訟代理人。
第1項但書及第2項情形，應於提起上訴或委任時釋明之。